【裁判字號】    97,消債清,27
【裁判日期】    971226
【裁判案由】    清算事件
【裁判全文】
臺灣雲林地方法院民事裁定            97年度消債清字第27號
聲 請 人即
債  務  人  甲○○
上列當事人因消費者債務清理事件聲請清算，本院裁定如下：
    主  文
本件清算及保全處分之聲請均駁回。
聲請費用新臺幣壹仟元由聲請人負擔。
    理  由
一、按債務人對於金融機構因消費借貸、自用住宅借款、信用卡
    或現金卡契約而負債務，在聲請更生或清算前，應提出債權
    人清冊，以書面向最大債權金融機構請求協商債務清償方案
    並表明共同協商之意旨。債務人為前項請求時，視為同意或
    授權受請求之金融機構，得向稅捐或其他機關、團體查詢其
    財產、收入、業務及信用狀況。第1 項受請求之金融機構，
    應即通知其他債權人與債務人為債務清償之協商，並將前項
    查詢結果供其他債權人閱覽或抄錄。自債務人提出協商請求
    之翌日起逾30日不開始協商，或自開始協商之翌日起逾90日
    協商不成立，債務人得逕向法院聲請更生或清算。消費者債
    務清理條例第151 條第1 、2 、3 項、第153 條分別定有明
    文。又聲請更生或清算不合程式或不備其他要件者，法院應
    以裁定駁回之，但其情形可以補正者，法院應定期間先命補
    正，復為同條例第8 條所明定。
二、聲請意旨略以：其有不能清償債務情事，對於金融機構因消
    費借貸、信用卡、現金卡契約而負債務共新臺幣（下同）18
    ,122,550 元 ，曾發函向最大債權金融機構台新國際商業銀
    行股份有限公司（下稱台新銀行）請求共同協商債務清償方
    案，然台新銀行以債務人未依銀行公會所定文件申請為由，
    將債務人前置協商申請「視為自始未開始」。惟聲請人協商
    程序中已檢附1.表明共同協商意旨之律師函；2.刪除銀行公
    會不合理之「同意條款」後之協商申請書；3.聲請人財產及
    收支狀況說明書；4.前置協商收入說明書；5.聲請人身分證
    、健保卡正反面影本；6.受聲請人扶養之人之身分證正反面
    影本；7.聯合徵信中心債權人清冊；8.94、95年度各類所得
    資料清單；9.財產歸屬資料清單；10.聲請人合法授權代理人
    之文件等，顯見債務人並未違背消費者債務清理條例第151
    條之規定，台新銀行卻要求債務人完全配合其所要求之制式
    協商申請書，對此又不肯退讓，導致其之協商有「視為未請
    求協商之果」，此乃以損害債務人為目的而有違誠信原則，
    台新銀行無法律授權逕將債務人前置協商之申請「視為自始
    未開始」，債務人仍依同條例153 條之規定，自債務人提出
    協商請求之翌日起逾30日不開始協商，債務人得逕向法院聲
    請更生或清算之規定，而提起本件聲請。又債務人無擔保或
    無優先權之債務總額已逾12,000,000元，不得聲請更生程序
    ，僅有聲請清算一途始為救濟，爰請求准予清算云云。
三、經查：
  (一)聲請人主張有對於金融機構等因消費借貸、信用卡、現金卡
    契約而負債務，且曾發函向最大債權金融機構台新銀行請求
    共同協商債務清償方案，該函並經台新銀行收受，台新銀行
    以申請文件不符規定而予以退件等情，業據其提出上開律師
    函件、前置協商退件通知函影本附卷可稽。聲請人此部分主
    張自堪信為真實。
  (二)然聲請人僅以代辦公司版本之申請書、委任函及債權人清冊
    向台新銀行申請前置協商，無法在實務上使台新銀行取得本
    條例所賦予債權人充分了解聲請人之資訊，據以為選擇決定
    協商內容，故台新銀行通知聲請人請其填寫相關資料，並寄
    出相關資料供聲請人填寫，另以電話告知填寫方法請其再次
    行申請協商之事實，亦據台新銀行函復本院說明本件協商不
    成立之原因及協商情形，有台新銀行函文及聲請人之申請書
    附卷可稽，台新銀行此部分之說明與債務人在本件聲請時之
    說明相符，亦堪信為真實。
  (三)由上可知，本件受理協商之台新銀行因聲請人所提出之申請
    文件不符規定而通知其補正，如債務人補正後，即得繼續進
    行協商程序，並無故意延滯協商程序之情形。然聲請人卻捨
    此而不為，拒絕補正，待申請協商之30日期限屆滿後逕行聲
    請清算程序，與消費者債務清理條例第151 條所規定協商前
    置程序之立法意旨有違，實有可議之處。再者，銀行公會就
    前置協商之申請書制定有固定格式，並要求債務人提出必要
    之文件，係為知悉債務人之財產、收入、業務及信用狀況，
    以加速協商程序之進行，衡以台新銀行要求聲請人所補正之
    銀行公會制式申請書乃為因應大量之申請案件，以利於金融
    機構迅速審核。故聲請人於申請協商時，確未提出依銀行公
    會所要求之申請書，此資料聲請人補正並無任何困難之處，
    而聲請人拒絕補正，此係因可歸責於聲請人之事由所致，台
    新銀行並無故意延滯協商程序之情形，聲請人應依據「消費
    者債務清理條例債務人向最大債權金融機構辦理前置協商申
    請書」銀行公會版之規定，向台新銀行重啟協商方為正辦。
    綜上，台新銀行既非有意拒絕與聲請人協商，自不應准許聲
    請人以此援引本條例第153 條前段規定逕向本院聲請清算。
    又本件聲請人聲請清算，既未遵循消費者債務清理條例第15
    1 條第1 項之規定先行債務協商，且上開欠缺又屬無從補正
    ，依上說明，自應駁回其清算之聲請，爰裁定如主文。又其
    聲請保全處分，亦失所附麗，應併予駁回。
中    華    民    國    97    年    12    月    26    日
              民事第二庭    法      官   楊欣怡
上為正本係照原本作成
如不服本裁定，應於裁定送達後10日內，以書狀向本院提出抗告
，並繳納抗告費新臺幣1,000元
中    華    民    國    97    年    12    月    26    日
                            書  記  官   林美鳳


司法院資訊處製作；財團法人民間司法改革基金會備份。
